【裁判字號】    92,易,558
【裁判日期】    920829
【裁判案由】    詐欺等
【裁判全文】
臺灣臺北地方法院刑事判決                          九十二年度易字第五五八號
    公  訴  人  臺灣臺北地方法院檢察署檢察官
    被      告  乙○○  男  六.
右列被告因詐欺等案件，經檢察官聲請簡易判決處刑（九十一年度偵字第一三三一六
號），本院認不宜以簡易判決處刑，改依通常程序審理，判決如左：
    主  文
乙○○行使變造私文書，足以生損害於他人，處有期徒刑陸月，如易科罰金，以佰
元折算壹日，緩刑貳年。
被訴詐欺部分無罪。
    事  實
一、乙○○前於民國九十年三月間前往日本洽公時，結識經營民宿業之甲○○○○，
    於閒聊之際得知王麗月積欠甲○○○○新臺幣（下同）二百萬元之債務，遂接受
    甲○○○○之委託向王麗月收取前開欠款，乙○○於返回臺後即於九十年七月五
    日，代理甲○○○○收受王麗月所簽發票據號碼為ＦＹ0000000號、面額
    五十萬元、發票日為九十年七月十日之支票一紙（下稱系爭支票）。乙○○竟萌
    意圖為自己不法之所有及行使變造私文書之犯意，為私自挪用系爭支票票款，在
    高雄市某處便利商店內，影印系爭支票，再於影本上將發票日期變造為九十年七
    月二十日，連同載明俟系爭支票於九十年七月二十日到期後再轉匯文意之信函傳
    真與甲○○○○以行使，足以生損害於王麗月及甲○○○○，乙○○並於九十年
    七月十日提示系爭支票，而於同年月十二日將兌現五十萬元予以侵占，供自己公
    司週轉之用。嗣經甲○○○○屢次要求乙○○交付票款不得始查悉上情。
二、案經甲○○○○訴請臺北市政府警察局中山分局報請臺灣臺北地方法院檢察署檢
    察官偵查起訴。
    理  由
壹、有罪部分：
一、訊據被告乙○○固坦稱其於九十年三月前往日本洽公時結識告訴人甲○○○○，
    且受告訴人委託向王麗月代收債務，而於九十年七月五日確實由王麗月處收得面
    額五十萬元之支票一紙，並將支票兌現後供自己經營公司使用，嗣曾撰寫十紙傳
    真函件與告訴人等情，惟矢口否認有何侵占及行使變造私文書之犯行，並辯稱：
    伊於結識告訴人後，告訴人與伊口頭談好合夥經營生意，但未簽訂契約，因告訴
    人無法提出資金而委伊前往向王麗月收取欠款抵作出資，伊遂依約前往收款，並
    將收得款項投入公司營運，但事後告訴人反悔不再投資，伊遂與告訴人達成協議
    分期償還，伊亦於九十一年間開始分期償還五十萬元，現業已還清，至於傳真上
    支票之發票日期或許是因為複印而產生改變，伊於書寫九十年七月六日傳真稿時
    即依據影印錯誤支票影本書寫，以致誤載為九十年七月二十日云云。經查：
（一）被告受告訴人委託向王麗月收得支票兌現後，迄至告訴人九十一年一月八日提
      出告訴時仍未依約返還告訴人五十萬元等情，業據偵查中告訴代理人賴淑惠於
      警詢、偵查中指述明確，而系爭支票發票日為九十年七月十日，並於九十年七
      月十二日經被告提示交換兌現一節，亦有合作金庫銀行高雄分行九十二年四月
      八日合金高存字第○九二○○二一八一號函附支票正反面影本在卷可參，且參
      諸告訴代理人提出之傳真函件十紙，被告於九十年七月二日、同年月六日、同
      年月二十日、同年月二十八日、同年八月十六日、同年九月三日、同年月十二
      日、同年月二十日、同年十一月十一日、九十一年一月五日時，分別撰寫函件
      傳真與告訴人，內容均未曾提及合夥投資之事項，而被告於收受王麗月交付系
      爭支票後，於九十年七月六日傳真函件提及：「昨因颱風下午才正常，即到高
      雄王小姐會面，她目前經濟確有困難，而答應先還新臺幣五十萬元之開立七月
      二十日票期、屆時銀行交換兌現，再轉匯日本，已附上收據及支票」等內容（
      見告證二），被告於九十年七月二十日、同年月二十八日之傳真內容則分別提
      及「已有數天沒聯絡了，我上週到大陸，前因由日本貨櫃到香港轉大陸之塑膠
      料，因品質不符而在交涉，未有結論，約下週內處理完妥，由大陸直航日本，
      屆時再核計高雄及代墊之款。另該支票代收最快也要四天到五天才能兌現，而
      下星期剛好兌現而人在日本才結清也是正常，請諒解，不要急吧。」（見告證
      三）、「關於高雄及代墊款事，因大陸貨櫃款一時收不回來，照原定計畫有變
      化，待我出院到日本再調款歸還，利息一定如期照算，請放心，而此款有拖延
      一、二星期而已，請諒解。」（見告證四），若如被告所稱告訴人係與其合夥
      而欲投資高達二百萬元之資金，被告與告訴人豈有不簽訂書面契約以保障雙方
      權益之理？且被告亦絕無無條件答應告訴人抽回資金之要求，更甚計算利息與
      告訴人之可能，是足認告訴人係委由被告代為向王麗月收取欠款，而非與被告
      合夥而將代收欠款抵作投資款。至於被告於本院審理中所提出告訴人所簽具之
      和解同意書上雖記載「甲方（即告訴人）前為與乙方（即被告）在日本共同合
      作投資塑膠一事，同意委由乙方代取王麗月之款，新臺幣五十萬元整，同意支
      票兌現日期后轉入乙方投資合作，事後因甲方又要求不要投資合作並同意乙方
      將上款分期攤還，而乙方已將款全部分期還清。」等文句，然該和解同意書係
      在告訴人委人提出告訴後收回被告全數還款即九十二年三月十日時所製作，與
      告訴狀內容顯不相同，是實難僅以事後簽具之和解同意書所載告訴人與被告有
      合作投資情形即推認於九十年七月間告訴人與被告間確有合夥之情。
（二）另參諸前開被告於九十年七月六日、同年月二十日傳真與告訴人之函件（見告
      證二、告證三），九十年七月六日傳真函件所附系爭支票之影本發票日有塗改
      為九十年七月「二」十日之痕跡，與本院向合作金庫銀行高雄分行調得之系爭
      支票影本上所載發票日為「九十年七月十日」顯然不符，而上開函件內容亦有
      如上所述系爭支票發票日為「七月二十日」之記載，被告既係九十年七月五日
      向王麗月收得系爭支票，則於九十年七月六日發傳真與告訴人時豈有對於昨日
      方收金額高達五十萬元支票之發票日不復記憶之理？被告所辯依據系爭支票影
      印產生錯誤之影本書寫票期七月二十日云云，核與常情事理不符，難以採信。
      且參以被告於九十年七月二十日傳真與告訴人之函件，更敘及「該支票代收最
      快也要四天到五天才能兌現，而下星期剛好兌現‧‧‧」，與合作金庫銀行高
      雄分行所提供系爭支票影本上蓋有九十年七月十二日交換印章之記錄亦不符合
      ，顯見被告基於侵占挪用系爭支票而以傳真變造發票日系爭支票影本矇蔽告訴
      人之情，甚為明灼。本件事證業已明確，被告犯行堪以認定。
（三）至於告訴人雖於本院審理中具狀撤回告訴，然本件檢察官所起訴之罪名為侵占
      罪，非告訴乃論之罪，是並不影響檢察官起訴之效力，附此敘明。
二、核被告所為，係犯刑法第二百十六條、第二百十條之行使變造私文書罪及刑法第
    三百三十五條第一項之侵占罪。按檢察官就犯罪事實一部起訴者，其效力及於全
    部，刑事訴訟法第二百六十七條定有明文，本件被告行使變造私文書之行為，與
    檢察官所起訴之侵占罪部分有牽連犯之裁判上一罪關係，且經本院當庭諭知被告
    此部分犯罪事實及罪名，本院自可併與審理。另被告所犯前開二罪間，有方法目
    的之牽連關係，應依刑法第五十五條之規定從重論以一行使變造私文書罪。爰審
    酌被告雖於本院審理中否認犯行，然業已與告訴人達成和解，並返還五十萬元與
    告訴人，此有告訴人出具之切結書、和解同意書及相關匯款及收受金錢之單據在
    卷可參，被告犯後態度尚佳，被告犯罪對於告訴人財產所生之危害等情狀，量處
    如主文所示之刑，並諭知易科罰金之折算標準。另被告前未曾受有期徒刑以上刑
    之宣告，有臺灣高等法院被告全國前案紀錄表一份在卷可稽，信經此教訓當知所
    警惕而無再犯之虞，本院因認對其所宣告之刑，以暫不執行為適當，爰併予宣告
    緩刑，以勵自新。
貳、無罪部分：
一、公訴意旨略以：乙○○前於九十年三月間至日本時，認識經營民宿之告訴人，於
    閒聊時得知王麗月積欠告訴人新臺幣二百萬元之債務未償還，乙○○遂接受告訴
    人之委託代向王麗月收取上開款項。詎乙○○於返回臺灣後，竟利用告訴人對伊
    之信任，意圖為自己不法之所有，於九十年七月二日傳真與告訴人，佯稱因積欠
    日本公司日幣三十四萬元之款項，要求告訴人代墊，待取回王麗月所積欠之款項
    後，再一併匯還云云，致告訴人因而陷於錯誤，以為乙○○確有誠意而匯款日幣
    三十四萬元至乙○○指定之日本第一勸業銀行橫濱之店、帳號0000000號
    、戶名有限會社之帳戶內，因認乙○○涉犯刑法第三百三十九條第一項
    之詐欺罪嫌云云。
二、按犯罪事實應依證據認定之，無證據不得推定其犯罪事實，又不能證明被告犯罪
    者，應諭知無罪之判決，刑事訴訟法第一百五十四條、第三百零一條第一項分別
    定有明文。次按刑法第三百三十九條第一項詐欺罪之成立，以意圖為自己或第三
    人不法所有，以詐術使人將本人或第三人之物交付為要件。所謂以詐術使人交付
    ，必須被詐欺人因其詐術而陷於錯誤，若其所用方法，不能認為詐術，亦不致使
    人陷於錯誤，即不構成該罪，最高法院著有四十六年臺上字第二六○號判例要旨
    可參。
三、另告訴人雖於本院審理中具狀撤回告訴，然本件檢察官所起訴之罪名為詐欺罪，
    非告訴乃論之罪，是並不影響檢察官起訴之效力，附此敘明。
四、公訴人認被告乙○○涉犯詐欺罪嫌，無非係以告訴人指訴、被告傳真與告訴人之
    函件十紙、被告入出境查詢結果表為其論據。訊據被告固承認伊曾委請告訴人代
    墊日幣三十四萬元之情，惟堅決否認有何詐欺之犯行，並辯稱：伊係於洽公前往
    日本投宿民宿時結識告訴人，伊因生意積欠通關行費用共日幣三十四萬元，遂委
    請告訴人於九十年七月間代墊該筆費用，且伊已於九十年九月二十五日匯還日幣
    三十萬元，餘款日幣四萬元亦已於九十一年九月間匯還等語，經查：被告於九十
    年七月間委請告訴人代墊通關費用日幣三十四萬元，業已於同年九月二十五日匯
    還日幣三十萬元，此有原告訴代理人於偵查中提出告訴人存摺影本在卷可參，與
    告訴人於九十一年一月八日具狀指訴日幣三十四萬元均未返還云云，顯有出入，
    而依據告訴人告訴狀內指訴「被告回臺後，即於七月二日發傳真與告訴人稱將於
    七月五日至高雄收取借款，並稱渠有一批貨物因不足日本通關會社之費用日幣三
    十四萬元，要求告訴人暫代墊，嗣取回王麗月之借款後再一併匯還與告訴人云云
    ，為取信告訴人，被告並將已收取由王麗月開立、金額五十萬元，九十年七月二
    十日屆期之支票之收據傳真與告訴人，致告訴人陷於錯誤，以為被告確有誠意而
    匯款日幣三十四萬元至渠指定之帳戶中」等文句（見告訴人九十一年一月八日告
    訴狀），實難認定被告有施用何詐術使告訴人陷於錯誤，雖剩餘日幣四萬元延至
    九十一年九月間始匯還，然亦難以此推論被告於委請告訴人代墊通關費用時有何
    意圖為自己不法所有之意圖，是公訴人所提出之證據並無法證明被告有何詐欺犯
    行，此外，復查無其他積極證據足資證明被告確有詐欺犯行，揆諸首揭規定及說
    明，既不能證明被告犯罪，即應就公訴人所訴被告詐欺部分為無罪判決之諭知，
    以免冤抑。
據上論斷，應依刑事訴訟法第四百五十二條、第二百九十九條第一項前段、第三百零
一條第一項，刑法第二百十六條、第二百十條、第三百三十五條第一項、第五十五條
、第四十一條第一項前段、第七十四條第一款，罰金罰鍰提高標準條例第一條前段、
第二條，判決如主文。
本案經檢察官陳弘杰到庭執行職務
中      華      民      國    九十二    年      八      月    二十九    日
                              臺灣臺北地方法院刑事第一庭
                                  審判長法  官    陳興邦
                                        法  官    傅中樂
                                        法  官    唐于智
右正本證明與原本無異。
如不服本判決，應於判決送達後十日內向本院提出上訴狀（應抄附繕本）。告訴人或
被害人如對於本判決不服者，應具備理由請求檢察官上訴，其上訴期間之計算係以檢
察官收受判決正本之日期為準。
                                        書記官    陳俐妙
中      華      民      國    九十二    年      八      月    二十九    日
附錄本案論罪科刑法條
刑法第二百十六條
行使第二百十條至第二百十五條之文書者，依偽造、變造文書或登載不實事項或使登
載不實事項之規定處斷。
刑法第二百十條
偽造、變造私文書，足以生損害於公眾或他人者，處五年以下有期徒刑。
刑法第三百三十五條第一項
意圖為自己或第三人不法之所有，而侵占自己持有他人之物者，處五年以下有期徒刑
、拘役或科或併科一千元以下罰金。


司法院資訊處製作；財團法人民間司法改革基金會備份。
